【裁判字號】    90,台非,253
【裁判日期】    900803
【裁判案由】    違反著作權法
【裁判全文】
最高法院刑事判決                                  九十年度台非字第二五三號
    上 訴 人  最高法院檢察署檢察總長
    被    告  乙○○
              甲○○
              丙○○
右上訴人因被告等違反著作權法案件，對於臺灣臺中地方法院中華民國九十年三月八
日第一審確定判決（八十九年度訴字第二五五七號，起訴案號：臺灣臺中地方法院檢
察署八十九年度偵字第八三二五號、第一三二九二號、第一一七九八號、第一三一五
二號、第一三一五四號、第一一○七四號），認為部分違法，提起非常上訴，本院判
決如左：
    主  文
上訴駁回。
    理  由
非常上訴理由稱：「一按判決適用法則不當者，為違背法令，刑事訴訟法第三百七十
八條定有明文。又依商標法第六十三條之規定，係以犯罪行為人「明知為仿冒商標之
商品」而予販賣為犯罪構成要件，並未以犯罪行為人使用商標為犯罪構成要件。次按
商標之使用係指為行銷之目的，將商標用於商品或其包裝、容器、標帖、說明書、價
目表或其他類似物件上，而持有、陳列或散布，此為商標法第六條第一項所明定。故
於同一商品或類似商品，若附加相同或近似於他人註冊商標之圖樣於商品或其包裝、
容器、說明書、價目表或其他類似物件上，應即受他人商標專用權效力所拘束。另商
標權之主管機關即前經濟部中央標準局（現已改制為智慧財產局）亦曾明確表示：「
透過電磁作用，如以遊樂器、光碟機、電腦主機之操作為媒介，始於電視或電腦螢幕
前出現商標圖樣者，其標示型態足資一般商品購買人認識其表彰商品之來源者，解釋
上應認屬於商標法第六條第一項所稱之其他類似物件之範疇」，前經濟部中央標準局
亦同此認定，有該局八十七年四月十八日台商字第二○五九○二號函在卷可參。是被
告以行銷為目的販賣扣案物，而該等商品經電視遊戲器執行，於電視螢幕中會顯現「
SEGA」或「ＰＳ設計圖」商標圖樣，自屬商標之使用，又在遊戲光碟片上為西雅公司
、新力公司授權之文字表示，該等影像、符號自屬刑法第二百二十條第二項所稱之準
文書，被告據以販賣有該內容之仿冒遊戲光碟片以供行使，自有行使偽造準私文書犯
行，並足生損害於享有該商標專用權之告訴人新力公司甚明（高等法院八九年度上訴
字第三三○四號判決參照）。詎原判決未詳加調查履勘，並以違背市場慣例及經驗法
則之心證，即據以認定被告等並未違反商標法，顯有應於審判期日調查之證據而未予
調查及採證用法之違誤。二按文書為意思表示之方法。文書既在表明一定之意思，必
以一定之方法以表示為之。通常不外為文字、為象形（及圖畫或圖樣）或為符號。而
刑法上所稱之文書，限於表現足以證明法律上權利義務或事實，或足以產生法律上權
利義務關係或事實之意思表示。刑法偽造文書印文章所要保護者為所基於法律關係而
制作之文書，亦即證明某一法律關係或為某一法律事實或目的而制作之文書。而在紙
上或物品上之文字、符號，依習慣或特約，足以為表示其用意之證明者及以錄音、錄
影或電磁紀錄藉機器或電腦之處理所顯示之聲音、影像或符號，足以為表示其用意之
證明者，依刑法第二百二十條第一項、第二項規定，均以文書論。因此翻印他人之影
片或錄影帶，如將原影片所載片名、出品人一併盜錄，出售或出租於人，……應構成
刑法第二百十六條、第二百十條行使偽造私文書之罪名，此亦有最高法院四十九年度
台非字第二十四號判例及八十三年台上字第四三四七號等判決可稽，而前開案例中於
錄影帶中內含之文書於交易過程中亦隱而未見，足證被告販售含有偽載告訴人商標畫
面、公司名稱及授權文字影像之仿冒光碟，自應構成行使偽造私文書罪。再按刑法上
偽造文書之「行使」，乃係將各種虛偽文書冒充真實文書，而以文書之通常用法，加
以使用，而文書之通常用法並不限於提出文書，主張文書之內容；文書之行使因各種
文書之性質、內容不同而異（最高法院七十二年台上字第二八五一號判決參照）。若
行為人已將文書置於可得發生文書功能之狀況，亦已成罪。至於相對人是否瞭解該文
書之內容，已否信已（應為以之誤）為真而誤認虛偽文書或不實文書為真實文書，行
為人所提出之虛偽文書或不實文書是否果已發生證明、穩固或保證等功能等，均非所
問（參見林山田，刑法各罪論下冊，第四二一頁），此係因本罪本質上即為保障文書
之公共信用，係一超個人法益，故為危險犯，並不以發生實害結果為成立犯罪之要件
。本案被告既明知其所販賣之遊戲光碟係仿品，對於該仿冒光碟之內容與真品光碟內
容完全相同及對於該仿冒光碟未經授權生產卻內儲不實授權文字之事實，又知之甚明
；而被告於販賣查扣仿冒遊戲光碟時，必須應顧客之要求將由新力公司產製及由西雅
公司產製之光碟片系統加以區分（因兩者生產之遊戲光碟不能於他系統中互為使用）
。而仿冒遊戲光碟內容中「授權文字」屬於「偽造準私文書」已如前述，被告在交易
過程中主動或被動地將仿冒光碟之加以區分並售予不特定之消費者，縱其未於交易之
際使交易相對人當場親見仿冒光碟內儲存之不實授權文字影像，惟被告對消費者可能
利用在店面內所陳列之遊戲主機自行於店內測試選購時，或消費者購買後自行使用時
，均會使此等不實授權文字影像於執行仿冒光碟後所無可避免的呈現於不特定人之結
果，又知之甚詳，則被告於販賣仿冒光碟之時，實已將該等不實文書置於可能發生文
書功能之狀態下，顯已屬將該不實文書充作真正文書而有所主張，依上開說明，自該
當於「行使」之構成要件。此外，行使偽造私文書罪犯罪構成要件中之「足以生損害
於公眾或他人」，係指他人所可受法律保護之利益，因此遭受損害或有受損害之虞，
苟偽造變造行為完成且具備該要件，即構成該罪（最高法院五十年台上字第一二六八
號判例可稽）。本件查扣之仿品光碟除盜拷告訴人等產製之遊戲內容外，且將商標、
公司名稱、授權字樣亦一併盜拷，此不法行為客觀上自有使人誤認該仿品係經告訴人
等公司授權製造，而生損害於告訴人等公司及消費者之虞，此侵害與所謂盜拷著作內
容，根本係屬兩種法益之侵害及所致之損害，要難混為一談。另按『偽造他人商品之
仿單附加有偽造或仿造商標圖樣者，關於附加偽造或仿造商標圖樣部份（應為分之誤
），適用商標法第六十二條第二款，依刑法第二百五十三條處罰。關於文字部份（應
為分之誤），仍屬行使偽造之私文書，為一行為觸犯二罪名』，此亦有最高法院六十
九年度台上字第四二三一號及七十二年度台上字第一五八三號判決見解，可資參照。
此外，最高法院七十二年度台上字第三六六五號判決亦肯認：「翻印版本首、底頁均
偽載『大英百科全書公司出版』，足以生損害於該公司，係另犯偽造私文書罪」。對
於重製他人著作之外，若連同書籍底頁（版權頁）上著作人、封面設計人、發行人之
姓名等文字或錄影帶中之片頭發行公司名稱、表演人之姓名等一併加以重製、並予銷
售、出租或公開上映者，除已觸犯著作權法外，並已構成刑法第二百十六條、第二百
十條行使偽造私文書之罪名，此亦有最高法院四十九年度台非字第二四號判例及八十
三年台上字第四一五二號等判決可稽，足證被告販售含有偽載告訴人商標畫面、公司
名稱及授權文字影像之仿冒遊戲光碟，除犯有違反著作權法及商標法外，另外亦應構
成行使偽造私文書罪。原判決未察，徒以『係（應為系之誤）爭授權文句係由顧客事
後再將之置於適合執行之主機，始知出現在電腦螢幕上，被告於交易過程對於該等商
標、英文名稱及授權文字並未對顧客為任何主張，因此難認被告有刑法第二百十條、
第二百十六條行使偽造私文書之犯行』。認定被告不構成行使偽造文書罪。顯有適用
法則不當之違法。案經確定，爰依刑事訴訟法第四百四十一條、第四百四十三條提起
非常上訴，以資糾正。」等語。
本院按非常上訴審，應以原判決確認之事實為基礎，以判斷其適用法律有無違誤，故
認定事實與其適用之法律有違時，固應依非常上訴程序救濟，唯若認定之事實與實際
存在之客觀事實有異，以致適用法律錯誤時，則屬事實錯誤，應依再審程序救濟。茲
查商標之使用依商標法第六條規定係指為行銷之目的，將商標用於商品或其包裝、容
器、標貼、說明書、價目表或其他類似物件上，而持有、陳列或散布者而言。原判決
參照上開法條規定，認商標之使用應係指行為人基於行銷之目的所為以商標表徵商品
之行為，若非出於行銷之目的或非表徵商品之使用行為，均不構成商標法第六條所謂
商標之使用，此法文解釋與上開法律規定並無違背。是原判決依其確認之事實（即系
爭商標圖樣呈現於電視或電腦螢幕並非被告等基於行銷目的所為表徵商品之商標使用
行為），以被告等販賣系爭盜版遊戲光碟之行為，不符合商標法第六條規定之商標使
用要件，說明被告等所為尚難論以商標法第六十三條之罪刑，其事實認定與法律適用
並無違背。再者原審於審判期日已以提示及當庭勘驗等方式，就扣案盜版電腦遊戲光
碟之內容、外觀包裝及數量加以調查（見原審卷第三三○頁、第三三二頁、第三三五
頁），非常上訴意旨就事實審法院基於上開調查證據之結果，所為採證認事自由判斷
職權之合法行使，究違如何之經驗法則及市場慣例，未具體表明，已難謂為適法。其
指摘原判決對扣案之盜版電腦遊戲光碟未詳加調查履勘，更非依據卷內資料而為主張
。又刑法第二百十六條、第二百十條之行使偽造私文書罪，乃依文書之用法，以之充
作真正文書加以使用之意，故必須行為人就偽造文書之內容向他方有所主張，始與行
使偽造私文書犯罪之構成要件該當，本院著有七十二年台上字第四七○九號判例可資
參照。原判決以：「日商‧新力電腦娛樂股份有限公司（下稱新力公司）、日商‧西
雅企業股份有限公司（下稱西雅公司）商標圖樣及名稱、授權文字係經主機執行光碟
片內儲存之程式始得表現於電視螢幕上，而非表現於光碟片外觀，上開於電視螢幕出
現之商標、英文名稱及授權文句係被告等先將光碟片售予不特定之顧客，該顧客事後
再將之置於適合執行該光碟片電腦軟體程式之主機內，配合電視等相關設備，使之出
現於電視螢幕上，此一結果並非被告等販賣電腦遊戲光碟片之時所發生，而係顧客事
後自行執行光碟片內之檔案程式之結果，被告等於交易過程對於該等商標、英文名稱
及授權文字並未對顧客為任何主張」，說明被告等所為與刑法第二百十六條、第二百
十條行使偽造私文書罪之犯罪構成要件並不該當，其事實認定與法律適用，亦無抵觸
，自未違法。至於非常上訴意旨援引之經濟部中央標準局（現改制為經濟部智慧財產
局）八十七年四月十八日臺商九八○字第二○五九○二號函內所稱：「透過電磁輸出
入交換運算之作用，如以遊樂器、光碟機、電腦主機之操作為媒介，始於電視或電腦
螢幕前出現商標圖樣者，其標示型態足資一般商品購買人認識其表彰商品之來源者，
可認屬於商標法第六條第一項所稱之其他類似物件之範疇」，乃對商標使用之客觀狀
態予以說明，並未否定商標法中所謂商標之使用，仍須有以行銷為目的之主觀要素。
原判決以系爭商標圖樣呈現於電視或電腦螢幕並非被告等基於行銷目的所為之商標使
用，說明被告等販賣系爭盜版遊戲光碟之行為，不符合商標法第六條規定之商標使用
要件，與上開函釋內容並無衝突。再者非常上訴意旨所稱：「被告販賣仿冒光碟之時
，實已將該等不實文書置於可能發生文書功能之狀態，顯已屬將該不實文書充作真正
文書而有所主張」，即令屬實，乃屬原判決認定事實與實際存在之客觀事實有異，致
適用法律發生錯誤之問題，該項事實錯誤，尚非非常上訴程序所得救濟。又原判決並
非以被告等之行為不足以生損害於消費者及告訴人新力公司、西雅公司，而就被告等
被訴行使偽造私文書部分不另為無罪之諭知，非常上訴意旨執：「查扣之仿品光碟除
盜拷告訴人等產製之遊戲內容外，且將商標、公司名稱、授權字樣一併盜拷，此不法
行為客觀上自有使人誤認該仿品係經告訴人等公司授權製造，而生損害於告訴人等公
司及消費者之虞」，指摘原判決適用法則不當，顯非依據卷內資料而為主張。至於本
院六十九年度台上字第四二三一號、七十二年台上字第一五八三號、第三六六五號判
決及四十九年台非字第二四號判例、八十三年台上字第四一五二號判決所載之事實，
或為偽造他人商品之仿單時附加有偽造或仿造之商標圖樣，或係翻印他人書籍時一併
翻印首、底頁之出版人、著作人、封面設計人、發行人姓名，或是在擅自重製他人享
有著作權之錄影帶時，於片頭一併重製發行公司名稱、表演人姓名後予以銷售、出租
或公開上映。此與原判決認定之事實，俱不相同，要難比附援引。非常上訴意旨執此
指摘原判決認被告等所為不構成刑法第二百十六條、第二百十條行使偽造私文書及商
標法第六十三條之罪，有適用法則不當之違法，並無理由。綜上所論，非常上訴意旨
指摘原判決違背法令各節，均難認為有理由，應予駁回。
據上論結，應依刑事訴訟法第四百四十六條，判決如主文。
中      華      民      國     九十     年      八      月      三      日
                              最高法院刑事第一庭
                                  審判長法官  施  文  仁
                                        法官  張  淳  淙
                                        法官  林  永  茂
                                        法官  蕭  仰  歸
                                        法官  張  清  埤
      右正本證明與原本無異
                                              書  記  官
中      華      民      國     九十     年      八      月      八      日


司法院資訊處製作；財團法人民間司法改革基金會備份。
